臺灣高等法院臺中分院民事判決
110年度保險上易字第6號
上  訴  人  甲○○
            豐豋資產管理有限公司

法定代理人  葉鑑德
被  上訴人  丙○○

            三商美邦人壽保險股份有限公司

法定代理人  陳翔玠


訴訟代理人  張詠善律師
            林倍志律師
上列當事人間給付保險金等事件，上訴人對於中華民國110年5月
31日臺灣臺中地方法院109年度保險字第13號第一審判決提起上
訴，上訴人李紹廷並為訴之追加，本院於111年6月28日言詞辯論
終結，判決如下：
    主  文
一、上訴及追加之訴，均駁回。
二、第二審及追加之訴之訴訟費用，由上訴人甲○○負擔4分之3；
    餘由上訴人豐豋資產管理有限公司負擔。
    事實及理由
甲、程序事項：上訴人於原審請求被上訴人三商美邦人壽保險股
    份有限公司（下稱三商公司）、丙○○應給付上訴人甲○○新臺
    幣（下同）40萬元本息；三商公司、丙○○就前開給付，如有
    一人給付，另一人在給付範圍內，同免給付責任。嗣甲○○於
    本院，擴張聲明追加請求三商公司、丙○○應再給付甲○○117
    萬5,000元本息；三商公司、丙○○就前開給付，如有一人給
    付，另一人在給付範圍內，同免給付責任。其另基於原請求
    之同一基礎事實，追加民法第184條第1項（前段、後段）、
    第250條第1項規定（參本院卷326、334、335頁）為請求權
    基礎，經核於法均無不合，應予准許。
乙、實體事項：
壹、上訴人主張：
一、甲○○部分：甲○○之未成年子女○○○於民國102年，就讀臺中市
    北屯區軍功國民小學，向三商公司投保102學年度高級中等
    以下學校學生暨幼兒（稚）園兒童團體保險（下稱系爭保險
    契約），甲○○為保險受益人。甲○○曾於保險期間內，向三商
    公司請領殘廢保險金，由丙○○負責承辦審核，惟三商公司於
    103年2月10日函覆拒絕給付。嗣○○○於103年4月28日，經台
    新醫院復健科專科醫師診斷為「因中樞神經系統機能遺存顯
    著障礙，日常生活及部分活動須他人協助幫忙，無法從事任
    何工作」，甲○○乃再次向三商公司請領殘廢保險金。詎三商
    公司仍於103年7月21日，再次函覆拒絕給付。嗣甲○○因故得
    知三商公司上開拒賠決定，應有疑義，乃於107年5月10日請
    求被上訴人提示拒賠之合法依據，但三商公司僅於107年6月
    28日函覆：○○○體況不符系爭保險契約，仍未提示拒賠之依
    據。甲○○遲至此時，始知悉被上訴人於103年間二次審核決
    定拒賠時，均無足以支持作成拒賠決定之依據，被上訴人已
    不法侵害其權益，且屬保險理賠程序不完備，而為民法第22
    7條之不完全給付等情。爰依系爭保險契約第13條（給付保
    險金）、第19條第2項前段（加計年利1分遲延利息）之約定
    、民法第224條、第227條第1項（第231條）、民法第184條
    第1項前段、後段、第2項（民法第100條、第188條第1項、
    保險法第148條之3、金融消費者保護法第10條第1、3項），
    及第250條第1項等規定，請求被上訴人給付甲○○157萬5,000
    元（即第二級殘廢保險金90萬元，加上生活補助金第1-4年
    度分為11萬2,500元、15萬元、18萬7,500元、22萬5,000元
    ），及自103年2月10日起，至給付日止，按年利1分計算之
    利息。
二、豐豋資產管理有限公司（下稱豐豋公司）部分：甲○○就三商
    公司因上開保險理賠金之不完全（遲延）給付，得各依金融
    消費者保護法第11條之3第1項（第7條第3項）、消費者保護
    法第51條規定（第7條第1項），向三商公司請求懲罰性賠償
    金各24萬元（以103年2月10日拒賠之日起，至109年2月9日
    止之遲延利息24萬元為計算基礎，暫各請求1倍懲罰性賠償
    金），共計48（24+24）萬元。甲○○已於108年9月19日，將
    該48萬元懲罰性賠償金債權讓與豐豋公司（上訴人於提起本
    訴時，已一併通知三商公司）等情。爰依上開規定與債權讓
    與之法律關係，請求三商公司給付豐豋公司48萬元，及自起
    訴狀繕本送達翌日起，至清償日止，按週年利率百分之5計
    算之利息。
貳、被上訴人則以：
一、三商公司部分：甲○○之保險金請求權與損害賠償請求權，均
    已罹於2年消滅時效。○○○（由甲○○代理）曾以與本件相同之
    事實與理由，於108年3月19日向臺灣臺中地方法院，訴請被
    上訴人給付保險金及賠償損害（108年度保險字第5號），嗣
    ○○○於108年11月25日具狀撤回。今甲○○將懲罰性賠償債權移
    轉予豐豋公司後，再與豐豋公司，以相同事實及理由提起本
    訴，顯為濫訴，應依民事訴訟法第249條第2項規定，駁回其
    訴。系爭保險契約之被保險人為○○○，甲○○並不得依系爭保
    險契約請求給付保險金。○○○早於102年1月30日經童綜合醫
    院沙鹿院區鑑定患有輕度智能障礙（心智功能上障礙），屬
    於「精神障礙」，該精神障礙並非屬系爭保險契約承保範圍
    。況系爭保險契約保險期間為102年8月1日上午起，至103年
    7月31日午夜12時止，○○○上開精神障礙並非於該保險期間所
    發生，自非屬系爭保險契約承保效力所及。另三商公司係以
    不符合系爭保險契約要件而拒絕理賠，事後縱經法院判定拒
    賠無理由，依法三商公司僅負給付保險金與利息之給付遲延
    責任而已，要難認有何故意或過失而構成侵權行為，或屬不
    完全給付。至上訴人所引保險業理賠辦法、拒賠處理原則、
    人身保險理賠實務處理準則及職業道德規範等，僅為行政規
    範，縱有違反，僅係主管機關得依法裁罰，並非屬民法第18
    4條第2項所定保護他人之法律。因三商公司並無違反金融消
    費者保護法、消費者保護法，甲○○自無懲罰性賠償債權存在
    ，故甲○○不得將不存在之懲罰性賠償金債權讓與豐豋公司等
    語置辯。
二、丙○○部分：引用三商公司之答辯等語置辯。
參、原審為上訴人敗訴之判決，上訴人不服，提起上訴，求為判
    決：一、原判決廢棄。二、上開廢棄部分，三商公司、丙○○
    應給付甲○○40萬元，及自103年2月10日起，至給付日止，按
    年利1分計算之利息；三商公司、丙○○就前開給付，如有一
    人給付，另一人在給付範圍內，同免給付責任。三、三商公
    司應給付豐豋公司48萬元，及自起訴狀繕本送達翌日起，至
    清償日止，按週年利率百分之5計算之利息。甲○○於本院追
    加請求，求為判決：三商公司、丙○○應「再」給付甲○○117
    萬5,000元，及自103年2月10日起至給付日止，按年利1分計
    算之利息；三商公司、丙○○就前開給付，如有一人給付，另
    一人在給付範圍內，同免給付責任。被上訴人則聲明：上訴
    及追加之訴均駁回。
肆、兩造不爭執事項（參本院卷132-133頁、原判決6-7頁）：
一、甲○○之子○○○於100年11月29日至台新醫院門診，當時領有身
    心障礙手冊，該手冊紀載障礙等級為輕度；醫師並於病歷之
    Medical history欄紀載「2010/4/24曾因巡迴輔導老師發現
    發展遲緩，至本院就醫一次，之後曾於童綜合醫院做過完整
    評估」。
二、童綜合醫院沙鹿院區於102年1月30日，鑑定○○○為：輕度智
    能障礙，ICD診斷為317，障礙部位為精神，在身心障礙之類
    別及其程度分級上屬於第1類心智功能障礙類別、b117智力
    功能之障礙向度。
三、○○○於102年8月，就讀臺中市北屯區軍功國民小學一年級第
    一學期。
四、○○○為三商公司之系爭保險契約之被保險人，保單號碼為Z00
    000000000，保險期間為：102年8月1日上午，至103年7月31
    日午夜12時止。
五、甲○○於102年11月28日，向三商公司申請系爭保險契約之保
    險金；三商公司於103年2月10日，函覆拒絕理賠。
六、台新醫院於103年4月22日、4月28日，診斷○○○為：混合性發
    展遲緩、輕度智能落後；甲○○執該醫院之診斷證明書再向三
    商公司申請系爭保險契約之保險金；三商公司於103年7月21
    日函覆甲○○拒絕理賠。
七、台中慈濟醫院於103年10月28日，對○○○為臨床診斷，診斷內
    容如甲1證4(1)所載（參北院卷40頁）；復於104年1月8日，
    做成身心障礙鑑定報告，鑑定○○○為：輕度智能障礙，ICD診
    斷為317，障礙部位為腦，且身心障礙之類別及其程度分級
    上屬於第1類心智功能障礙類別、b117智力功能之障礙向度
    ；再於106年8月7日，對○○○作出心理衡鑑報告，報告內容如
    甲1證5所載（參北院卷45-46頁）。
八、○○○於107年5月10日，委任乙○○寄發存證信函予三商公司，
    請求系爭保險契約保險金；三商公司於107年6月28日，函覆
    拒絕理賠。
九、○○○於107年5月10日，向金融消費評議中心對三商公司提出
    申訴，該中心於107年11月9日，評議○○○上開申請為無理由
    （案號：107年評字第1216號）。
十、○○○於108年3月19日，對三商公司及丙○○，向臺灣臺中地方
    法院起訴請求給付保險金及賠償損害（案號：108年度保險
    字第5號），業於108年11月25日撤回起訴。
十一、甲○○於108年9月19日，將其與三商公司間因保險理賠糾紛
      ，衍生消費者保護法及金融消費者保護法所生之懲罰性賠
      償之請求權暨債權，讓與豐豋公司，雙方並簽立債權讓與
      契約書。
十二、丙○○任職於三商公司臺中分公司理賠科，擔任理賠承辦人
      。
伍、本院得心證之理由：
一、甲○○之系爭保險契約保險金及遲延利息請求權，已罹於2年
    消滅時效，被上訴人得拒絕給付：
  ㈠甲○○主張：甲○○係於三商公司107年6月28日函覆：○○○體況不
    符系爭保險契約，仍未提示拒賠之依據後，始知丙○○於103
    年間通知拒賠時，並無足以支持三商公司當時作成拒賠決定
    之佐證依據。是其應自107年6月28日起算2年之消滅時效，
    其於109年3月26日起訴請求，自無罹於2年之消滅時效。況
    損害賠償及違約金請求權應適用民法第125條所定15年消滅
    時效之規定之事實，為被上訴人所否認，辯稱：甲○○之保險
    金請求權與損害賠償請求權均已罹於2年之消滅時效。
　㈡按保險法之強制規定，不得以契約變更之。但有利於被保險
    人者，不在此限；又由保險契約所生之權利，自得為請求之
    日起，經過二年不行使而消滅，同法第54條第1項、第65條
    前段分別定有明文。系爭保險契約第23條（由本契約所生權
    利，自得為請求之日起，經過兩年不行使而消滅，參北院卷
    103頁）固有與保險法第65條前段規定，相同意旨之約定，
    且未約定如保險法第65條後段強制規定之相同意旨內容。準
    此，因該條約定並未有利於被保險人，故就系爭保險契約所
    生權利之消滅時效部分，應仍適用保險法第65條前段之強制
    規定。次按主權利因時效消滅者，其效力及於從權利，民法
    第146條定有明文。此從權利應包括已屆期之遲延利息在內
    。債務人於時效完成時，一經行使抗辯權，主權利既因時效
    而消滅，從權利之時效，雖未完成，亦隨之消滅（參最高法
    院109年度台上字第2810號民事判決）。
  ㈢如前所述，台新醫院係於103年4月22日、4月28日，診斷○○○
    為：混合性發展遲緩、輕度智能落後。而甲○○已執該醫院之
    診斷證明書（參本院卷221、223頁）再向三商公司申請系爭
    保險契約之保險金，業經三商公司於103年7月21日函覆甲○○
    拒絕理賠（參本院卷270頁）等情，已為兩造所不爭執（參
    肆、兩造不爭執事項六、）。
　㈣準此，甲○○就系爭保險契約之保險金請求權，應自103年4月2
    2日起算2年之消滅時效。而本件甲○○遲至109年3月26日，始
    對三商公司起訴請求，顯已罹於2年之消滅時效。故被上訴
    人依民法第144條第1項規定，自得拒絕給付。又依上開說明
    意旨，甲○○就系爭保險契約之遲延利息請求權，依民法第14
    6條規定，亦因主權利之保險金請求權罹於時效而消滅，而
    隨之罹於時效而消滅。
二、甲○○對被上訴人，並無民法第227條第1項所定不完全給付之
    債務不履行損害賠償請求權存在：
　㈠甲○○主張：其因認被上訴人於103年間二次審核決定拒賠時，
    應有疑義，乃於107年5月10日請求被上訴人提示拒賠之合法
    依據，詎被上訴人僅於107年6月28日函覆：○○○體況不符系
    爭保險契約，仍未提示拒賠之依據，屬保險理賠程序不完備
    ，而為民法第227條第1項之不完全給付一節，為被上訴人所
    否認，辯稱：三商公司係以不符合系爭保險契約要件而拒絕
    理賠，事後縱經法院判定拒賠無理由，依法三商公司僅負給
    付保險金與利息之給付遲延責任而已，要難認屬不完全給付
    。
　㈡按因可歸責於債務人之事由，致為不完全給付者，債權人得
    依關於給付遲延或給付不能之規定行使其權利，民法第227
    條第1項定有明文（同條第2項係指加害給付之損害賠償）。
    所謂不完全給付係指債務人雖為給付，然給付之內容、方法
    並不符合債務本旨而言；如債務人根本未為給付，其給付已
    陷於不能者，是為給付不能，給付若仍可能，則為遲延給付
    ，三者非無區別（參最高法院102年度台上字第182號民事判
    決）。準此，如債務人根本未為給付，自無對債權人成立不
    完全給付之債務不履行損害賠償責任之可能。
　㈢如前所述，被上訴人就甲○○依系爭保險契約，請求給付保險
    金之請求，拒絕給付，而未對甲○○為何給付。依上開說明，
    被上訴人應無對甲○○成立不完全給付之債務不履行損害賠償
    責任。是甲○○以：被上訴人未提示拒賠之依據，屬保險理賠
    程序不完備為由，而認被上訴人所為係屬民法第227條第1項
    之不完全給付，核非可取。　
三、甲○○依民法第250條第1項規定，請求被上訴人給付違約金部
    分，為無理由：
  ㈠按當事人得約定債務人於債務不履行時，應支付違約金，民
    法第250條第1項定有明文。
  ㈡因系爭保險契約並無三商公司於債務不履行時，應給付違約
    金之約定（參北院卷95-117頁），故甲○○依民法第250條第1
    項規定，請求被上訴人給付違約金部分，核於該條項之構成
    要件不符，而為無理由。
四、甲○○之侵權行為損害賠償請求權（民法第184條第1項前段、
    後段、第2項），因應優先適用債務不履行之特別規定，而
    不得請求：
  ㈠按債務人違反給付之義務，使債權人之債權無法獲得滿足，
    乃債務人侵害債權人債權之行為，民法既有債務不履行之特
    別規定，自應優先適用，而無關於侵權行為規定之適用。即
    應依法條競合之理論，優先適用債務不履行之規定，而無關
    於侵權行為規定之適用（參最高法院107年度台上字第398號
    民事判決）。析言之，因侵權行為，即不法侵害他人權利之
    行為，屬於所謂違法行為之一種。債務不履行為債務人侵害
    債權之行為，性質上雖亦屬侵權行為，但法律另有關於債務
    不履行之規定，故有關債務人侵害債權之行為，債權人應優
    先適用債務不履行之規定，而不得適用侵權行為之規定請求
    （參最高法院109年度台上字第888號民事判決）。
　㈡依上開說明意旨，甲○○就被上訴人拒絕給付上開保險金，使
    其債權無法獲得滿足，應屬侵害債權之行為，應依法條競合
    之理論，其應優先適用債務不履行之規定，而不得適用侵權
    行為之規定（民法第184條第1項前段、後段、第2項），對
    被上訴人請求。準此，其此部分請求，為無理由。　　
五、甲○○並無對三商公司，有48萬元懲罰性賠償金債權存在，故
    豐豋公司自無從自甲○○，受讓取得對三商公司48萬元懲罰性
    賠償金債權：
  ㈠如前所述，甲○○就系爭保險契約所生之權利，已罹於2年消滅
    時效，三商公司自得拒絕給付，且其依法亦不得依侵權行為
    請求權（民法第184條第1項前段、後段、第2項），對被上
    訴人為請求。又甲○○對被上訴人亦無民法第227條第1項（第
    231條）所定不完全給付之債務不履行損害賠償請求權及民
    法第250條第1項所定違約金請求權存在。
　㈡準此，甲○○對三商公司，自無上訴人所主張之金融消費者保
    護法第11條之3第1項（第7條第3項）、消費者保護法第51條
    所定（第7條第1項）之懲罰性賠償金（共計48萬元）債權存
    在（蓋與該2條文所定構成要件不符）。豐豋公司自無從自
    甲○○，受讓取得對三商公司48萬元懲罰性賠償金債權。故豐
    豋公司此部分請求，為無理由。
六、綜上所述，上訴人各依系爭保險契約第13條、第19條第2項
    前段之約定、民法第224條、第227條第1項（第231條）、民
    法第184條第1項前段、後段、第2項（民法第100條、第188
    條第1項、保險法第148條之3、金融消費者保護法第10條第1
    、3項）、第250條第1項，及依金融消費者保護法第11條之3
    第1項（第7條第3項）、消費者保護法第51條（第7條第1項
    ）等規定，請求被上訴人給付甲○○157萬5,000元本息，及請
    求三商公司給付豐豋公司48萬元本息，均為無理由。故原審
    為上訴人敗訴之判決，理由固有未洽，惟其結論仍屬正當。
    是上訴人提起上訴，求為廢棄原判決，為無理由，應予駁回
    。又甲○○於本院追加請求被上訴人再給付其117萬5,000元本
    息部分，亦為無理由，應予駁回。
七、本件事證已臻明確，兩造其餘之攻擊或防禦方法及所用之證
    據，經本院斟酌後，認為均不足以影響本判決之結果，爰不
    逐一論列，附此敘明。
陸、據上論結，本件上訴及追加之訴，均為無理由，判決如主文
    。　　　　　
中　　華　　民　　國　　111 　年　　7 　　月　　12　　日
        　　    民事第七庭    審判長法　官  王  銘
　　　　　　　　　　　　　　        法　官  張國華
　　　　　　　　　　　　　　　      法　官  唐敏寶
正本係照原本作成。          
如不服本判決，應於收受送達後20日內向本院提出上訴書狀，其
未表明上訴理由者，應於提出上訴後20日內向本院補提理由書狀
（均須按他造當事人之人數附繕本）。因疫情而遲誤不變期間，
得向法院聲請回復原狀。
上訴時應提出委任律師或具有律師資格之人之委任狀；委任有律
師資格者，另應附具律師資格證書及釋明委任人與受任人有民事
訴訟法第466條之1第1項但書或第2項所定關係之釋明文書影本。
如委任律師提起上訴者，應一併繳納上訴裁判費。           
                                    書記官  劉恒宏
　　　　　　　　　　　　　　　　　　
中　　華　　民　　國　　111 　年　　7 　　月　　12　　日